最高法院刑事判決　　　　　　　九十六年度台上字第一九０號
上　訴　人　甲○○（原名楊燕卿）
上列上訴人因妨害自由案件，不服台灣高等法院高雄分院中華民
國九十二年八月十九日第二審更審判決（九十二年度上更(二)字第
一六一號，起訴案號：台灣高雄地方法院檢察署八十五年度偵字
第八五三、一八六五、四五０四號），提起上訴，本院判決如下
：
    主  文
上訴駁回。
    理  由
按刑事訴訟法第三百七十七條規定：上訴於第三審法院，非以判
決違背法令為理由不得為之；是提起第三審上訴，應以原判決違
背法令為理由，係屬法定要件；如果上訴理由書狀並未依據卷內
訴訟資料具體指摘原判決不適用何種法則或如何適用不當，或所
指摘原判決違法情事，顯與法律規定得為第三審上訴理由之違法
情形不相適合時，均應認其上訴為違背法律上之程式，予以駁回
。本件原判決撤銷第一審科刑之判決，改判仍論處上訴人甲○○
（原名楊燕卿）共同私行拘禁罪刑（累犯，處有期徒刑七月）。
上訴人之上訴意旨略以：(一)、共同被告所為不利於己之陳述，固
得採為其他共同被告犯罪之證據，但此項不利之陳述，仍須非出
於強暴、脅迫、利誘或其他不正之方法，且與事實相符者，始得
採為證據。本件共同被告顏振成於其被訴案件之第一審審理中，
供稱其警詢時遭受刑求，並提出同法院八十五年度自字第五一七
號刑事判決證明刑警翁進興等人因凌虐人犯，業經判刑在案，原
審對此項刑求抗辯未詳加調查，即遽採警詢筆錄為上訴人有罪判
決之基礎，自屬違背法令。(二)、原判決理由欄二、(二)謂「同案被
告勞正元、勞正道等人於警詢及偵查中，顏振成於偵查中亦均坦
供被告有參與妨害自由之犯行明確」，卻又謂「經本院調閱本院
八十九年度上更(一)字第五四號刑事判決，該判決雖亦認定刑警翁
進興有凌虐犯人之事實（尚未確定），但本院並未對顏振成之警
詢筆錄予以引用，此部分自不足為被告楊燕卿有利認定之依據」
。然(1)、刑警翁進興業經判決凌虐人犯確定在案；(2)、原審並未
調閱八十九年度上更(一)字第五四號刑事判決；(3)、顏振成於偵查
中並未指上訴人有參與妨害自由之情事；原判決有理由矛盾之違
誤。(三)、上訴人到案時即供明：「我並未強押他（林明輝），也
不認識他，我並未抓林明輝，是另外那些人將他帶走的，我並未
陪同」、「（林明輝在拘禁期間，你有無去看他？）是擄人後二
、三天，是一位叫洪國展的人打呼叫器叫我去的，去時，發現他
人被浸在冰水之浴缸裡，我還將他拉起，並買衣服供他穿，我即
離開了，之後也未再去了」、「曾在十二月三十日或一月一日時
，洪國展又打電話叫我帶被害人出去玩幾天，我即帶他回我枋寮
的老家，之後，洪國展他們又來我家凌虐他，我說如果他們繼續
再這樣，人就不要在這裡，他們走了之後，我將被害人放下，並
擦傷藥」，足認上訴人並無與洪國展等共同私行拘禁及傷害被害
人林明輝之犯意聯絡及行為分擔，不得論以共犯。(四)、原判決事
實僅認定：「民國八十四年十二月二十七日晚上十一時許，曾錦
祥、郭秀雲夫妻、顏振成、洪國展等人在高雄市○鎮區○○路五
０六號十二樓，顏振成經營之皇辰建設公司討論，共同基於私行
拘禁及普通傷害之犯意聯絡，計劃於翌（二十八）日下午到台灣
高雄地方法院檢察署，開完庭後將林明輝押走討債……」，足認
上訴人對顏振成等在皇辰建設公司之討論並不知情，上訴人僅受
洪國展邀約至法警室附近，並未被告知要傷害及押人，開完庭，
上訴人即先行離去，絕無控制被害人司機蔡佰芳行動；蔡佰芳於
警詢時供稱：「押林明輝之二人及控制我之一人，特徵我均不詳
，因當時天候視線不良，我無法看清」，僅因上訴人與主犯洪國
展體型相類，又未到庭，致有誤會，實係由洪國展及「阿達」、
「阿萬」三人共同將林明輝押入曾錦祥所有車號SQ－六六三九號
自用小客車內，且係郭秀雲、洪國展、「阿達」、「阿萬」等人
在皇辰建設公司共同毆打林明輝，並強迫林明輝簽立承認積欠郭
秀雲新台幣二千三百零六萬元之債務確認書，上訴人並不在場，
自不可能分擔任何行為。況郭秀雲自承押走林明輝，乃其臨時起
意，上訴人實無押人之犯意聯絡，原判決事實欄並未具體指述上
訴人有在現場如何分擔實施犯罪行為之事證，顯有理由不備之違
法。(五)、本件被害人林明輝並無指述上訴人有與洪國展等人共同
押人、傷害及強迫伊簽立承認債務確認書，亦未指述上訴人有何
凌虐伊之事實。林明輝稱「其被押在左營區○○○街一四八巷一
號，拘禁時有看過楊燕卿，郭秀雲、蔡進龍、洪國展、勞正元及
勞正道等人購買冰塊，叫我抱冰塊、臥冰塊、浸水，以針戳食指
等酷刑，當時楊燕卿不在場，他是當晚才出現」，足認林明輝被
押往左營拘禁，上訴人並未參與，且林明輝曾供稱：「被告至左
營，有打我一下」乙節，經其回去查看回憶錄後亦供稱「應是綽
號『小洪』的人，被告綽號『小楊』經我當庭指認，應該不是被
告所為」、「因時間經過甚久，我記憶模糊，我現在確定被告沒
有打我」、「我被綁在樓梯時，被告將我解開，並買草藥給我吃
及制止他們讓我坐冰塊，還有用熱湯給我喝，另在左營現場有買
運動服給我穿，及至台南新化時，將我眼罩及手銬解開」，上訴
人否認為共犯，核與被害人陳述有利上訴人之事證相符，原判決
未就此詳予調查，即將上訴人論以共犯，顯有適用法則不當之違
法。(六)、八十四年十二月三十一日，「阿萬」、「阿達」等人，
雖又將林明輝載至屏東縣水底寮，此乃洪國展、郭秀雲之意思，
上訴人係受託，並經被害人同意，始將林明輝帶回家遊玩幾天，
在台南縣新化見被害人被綁及雙眼貼膠帶，即請「阿萬」、「阿
達」解開，上訴人既未妨害其自由，亦無另行起意私行拘禁林明
輝之行為。翌日因洪國展一再呼叫，出於無奈，始告知處所，洪
國展竟帶蔡進龍及勞氏兩兄弟來，郭秀雲及顏振成又買來冰塊凌
虐被害人，上訴人返家見狀，即嚴厲制止，迨顏振成、郭秀雲離
去，即為被害人療傷並鬆綁，且要求其他人將被害人帶離，嗣後
就未與之聯絡。勞氏、顏振成、洪國展、郭秀雲不利上訴人之陳
述，純因上訴人因案通緝而不在場，無法對質，渠等為脫罪而卸
責予上訴人，否則倘若上訴人有對被害人傷害或妨害自由，被害
人豈肯為上訴人有利之供證？(七)、同案被告勞正元於警詢時供稱
：「（綽號正雄、小楊、小宏、阿西等人真實姓名？）小楊是否
口卡片之楊燕卿，我不敢確定」；於八十九年十一月十四日調查
時當庭否認認識上訴人，且不知上訴人姓名等語，勞正道於警詢
時稱：「綽號俊龍、楊仔、小紅（宏）三男子，我不知道他們人
在哪裡，也不知如何聯絡」，嗣於偵訊時稱：「（你說小楊是否
口卡片之人？）有點像。看起來皮膚黑黑像山地人，且關林明輝
之處所好像山地人住宅。他到附近喝酒，隔天還有人來叫他」等
語，自不能遽採上開推測之詞而認定上訴人為共犯。顏振成於偵
訊時，經提示楊燕卿口卡片並詢問是否為叫「小洪」之人，顏某
答稱「是」，主犯顏振成尚錯認「小洪」（洪國展）為楊燕卿，
且於第一審辯稱警詢時遭受刑求，刑警翁進興等人並因凌虐人犯
而被判刑確定，則其陳述自不足採。另郭秀雲偵訊時經檢察官提
示小楊是否口卡片之人，郭女回以：「是有點像」等語，亦不能
確定，足認上訴人未參與犯行。(八)、本案上訴人僅受洪國展呼叫
前往現場，上訴人僅逗留不到十分鐘即離去，如何能與渠等於強
制行為完成後有意思聯絡？至於上訴人帶告訴人林明輝前往屏東
水底寮，亦經過林明輝同意，此有林明輝於原審陳述及撤回告訴
狀可按，足認上訴人並未妨害其自由。(九)、林明輝於偵查與第一
審審理時，就上訴人有無參與私行拘禁或傷害伊之供述，前後不
同，法院自應依職權調查。乃上訴人於原審要求傳訊告訴人林明
輝出庭，原審僅謂林明輝之供述，係迴護上訴人而不為調查，亦
未於理由說明何以不足採之理由，實有依法應調查之證據未予調
查及判決不備理由之違誤等語。
惟查：原判決依憑上訴人供承：「（八十四年十二月二十八日）
開庭當天是洪國展打電話叫我過來法院陪郭秀雲出庭，洪國展說
怕郭秀雲與林明輝發生事情，叫我過來照應，後來林明輝走出法
院後，有被洪國展及『阿萬』、『阿達』押入座車，我就隨即離
開，到了皇辰建設公司，是由顏振成、郭秀雲共同毆打林明輝，
我在場，一直等到當天晚上十二點多就走了，後來洪國展再用呼
叫器聯絡我，林明輝已被押到左營，我看到勞正元、勞正道購買
冰塊，蔡進龍以針戳林明輝，對他浸冰水，是我把他撈起來的，
並且買衣服給他穿；同月三十一日晚上，洪國展又打呼叫器聯絡
我，叫我帶林明輝出去玩幾天，我叫他們將人帶到台南新化交給
我，當時是由勞正元、勞正道、『阿達』、『阿萬』帶林明輝到
新化，再由我、『阿達』、『阿萬』將林明輝移往屏東枋寮鄉水
底寮我老家，隔天下午洪國展又跟顏振成、郭秀雲、勞正元、勞
正道等人過來刑求他，我當時還有出面制止，並怕發生危險，叫
他們將人帶走，後來即未再跟他們聯絡」等語之供詞、告訴人林
明輝之指訴、證人蔡佰芳、陳盈如之證詞、勞正元、勞正道之供
詞及顏振成在偵查中之供詞、被害人林明輝之驗傷診斷書、林明
輝承認債務之和解書影本一件等證據資料，認定上訴人有原判決
事實欄所載之私行拘禁之犯行；已於理由內，詳敘其調查證據之
結果及取捨證據認定之理由，並就上訴人否認犯罪，辯稱：伊未
參予強押林明輝，亦未攔阻蔡佰芳接走林明輝，是洪國展打呼叫
器與伊聯絡，要伊陪同郭秀雲出庭，保護郭秀雲，林明輝開完庭
出來時，伊是去和官長室的法警王國華聊天，之後，伊就自己離
開，嗣洪國展打呼叫器，要伊到顏振成的公司，伊才過去，後來
林明輝被拘禁在左營店仔頂街時，洪國展叫伊過去，伊看見林明
輝被浸在冰水的浴缸裏，還將他拉起，並買衣服給他穿，經過二
、三小時後即離開，後來洪國展又叫伊帶林明輝出去玩幾天，伊
即帶他回屏東枋寮鄉的老家，結果洪國展等人又來凌虐他，伊告
訴他們如果繼續再這樣，人就不要放在伊那裡，隔天他們走之後
，伊還將林明輝放下，並幫他擦傷藥，未有傷害或凌虐他之情事
云云，認非可採，已予以指駁及說明。從形式上觀察，原判決並
無適用法則不當及依法應於審判期日調查之證據而未予調查等違
背法令之情形。按取捨證據及認定事實，乃事實審法院適法職權
之行使，其對證據證明力所為之判斷，苟不悖通常一般人日常生
活之經驗，又未違背客觀上應認為確實之定則，並已敘明其何以
為此判斷之心證理由者，即不能任意指為違法。上訴人上訴意旨
(三)、(六)，徒憑己意，就原審採證認事自由判斷職權之合法行使，
再為單純事實上爭執，自非適法之第三審上訴理由。原判決已說
明顏振成之警詢筆錄，因承辦之警員翁進興涉嫌凌虐人犯而不予
採取（見原判決正本第七頁）；又依卷內資料，係原法院之前審
調取台灣高雄地方法院八十五年度自字第五一七號被告翁進興等
人凌虐人犯之刑事判決（見上更(一)字卷第二三頁至第三一頁），
雖原審卷內似無原審調閱同院八十九年度上更(一)字第五四號判決
之資料；惟原判決理由說明：「經本院（原審）調閱本院八十九
年度上更(一)字第五四號刑事判決，該判決雖亦認定刑警翁進興有
凌虐人犯之事實（尚未確定），但本院並未對顏振成之警詢筆錄
予以引用，此部分自不足為被告楊燕卿有利認定之依據」等語（
見原判決正本第七頁），將「原法院前審」誤為「原審」，稍有
瑕疵，但該顏振成之警詢筆錄既經原判決排除而不予採取，自於
判決結果不生影響，不得執為合法之第三審上訴理由。又原判決
理由說明採顏振成在偵查中之筆錄為認定上訴人犯罪證據之一（
見原判決正本第六頁），且依卷內資料，顏振成在偵查中供稱：
「（八十四年十二月二十八日下午五點多有跟郭秀雲，將林明輝
押至廣西路你住所）？沒有，是『小洪』、『小楊』、『阿達』
、『阿萬』他們押的；我在二十八日晚上十一時左右回到辦公室
，見林明輝、曾錦祥、郭秀雲、『小楊』、『小洪』等人在場；
我回來看到『小洪』、『小楊』、蔡進龍、郭秀雲夫妻在場，林
明輝也在場」等語（見偵字第一八六五號影印卷第三八頁、第四
０頁、第八五頁），顏振成在偵查中即已指證綽號「小楊」之上
訴人有參與妨害自由之事實，並非無不利上訴人之指證；上訴意
旨(一)、(二)，係就原判決已說明排除之證據，或就原判決採證認事
之適法職權行使，未憑卷內資料任意指摘，均非合法之第三審上
訴理由。按刑法第二十八條規定之共同正犯，除二人以上共同實
施犯罪行為者外，尚須二人以上具有相互利用他方行為共同合力
實施犯罪之意思聯絡，始能成立共同正犯，即二人以上互相認識
他方之行為而有互相利用他方之行為以完成犯罪之意思，唯有此
意思之聯絡，始足以表示其惡性之共同而將各共犯作合一之觀察
，以為共同評價之對象，因之，共同正犯對其中任何一人在合同
意思範圍內所為之結果，均應共同負責。又按證人之供述前後稍
有不符或相互間有所歧異，究竟何者為可採，事實審法院非不可
本於經驗法則，斟酌其他情形，作合理之比較，定其取捨；若其
基本事實之陳述與真實性無礙時，仍非不得予以採信，非謂一有
不符或矛盾，即認其全部均為不可採信；從而供述之一部認為真
實者，予以採取，自非證據法則所不許；因之，證人供述前後縱
有差異，事實審法院依憑證人前後之供述，斟酌其他證據，本於
經驗法則與論理法則，取其認為真實之一部，作為論罪之證據，
自屬合法。原判決已說明：「被告（即上訴人）既隨時受洪國展
之召請，即參與陪同郭秀雲到法院開庭，並於告訴人被押往皇辰
建設公司、高雄市左營區○○○街一四八巷一號拘禁、毆打凌虐
時均在場，又共同強押被害人至其屏東縣枋寮鄉水底寮之老家私
行拘禁，顯與洪國展、顏振成、郭秀雲等人就妨害自由之犯行有
共同犯意聯絡及行為分擔，雖於該期間內，曾對其為購買衣服、
解開束縛、擦藥療傷等行為，核乃一時同情惻隱之心，並無解於
妨害自由罪責之成立」等語（見原判決正本第六頁），原判決復
就告訴人林明輝審理中供詞前後出入部分，說明認係迴護上訴人
之詞，而不予採取之理由（見原判決正本第五頁至第七頁），復
就證人蔡佰芳之證詞說明何以不能據為有利上訴人認定之理由（
見原判決正本第八頁），均核與卷內資料相符，且係事實審法院
無違證據法則適法職權之行使，原判決並於理由欄已詳敘取捨證
據與證據證明力得心證之判斷理由，並無證據上理由矛盾及判決
不備理由之情形，不能指為違法。又被害人林明輝在水底寮期間
仍在遭受拘禁當中，上訴人亦自承有到顏振成辦公室見到林明輝
被拘禁毆打，又到左營之拘禁地點見到勞正元、勞正道兄弟購買
冰塊及蔡進龍以針戳林明輝，將其浸泡冰水等凌虐林明輝之情形
；則上訴人自係深知林明輝在遭受拘禁當中，猶依洪國展之指示
，由勞正元、勞正道兄弟手中接手，將林明輝移至其屏東水底寮
老家；且林明輝在長期遭拘禁凌虐當中，既無選擇離去之餘地，
縱在拘禁當中同意同往水底寮，亦係圖免再受凌虐之苦而已，不
能認有自由意志，原判決據以認定上訴人知情而參與拘禁林明輝
之犯行，並無違背經驗法則，亦無調查職責未盡及理由不備之情
形，原判決雖未說明何以不必再行傳喚林明輝之理由，稍嫌疏漏
，但於判決結果既無影響，自不得執為合法之第三審上訴理由；
上訴意旨(四)、(五)、(八)、(九)再執以指摘，自非適法。又勞正元、勞
正道兄弟及郭秀雲在警察局及偵查中，就上訴人之口卡照片，雖
未明確指認，勞正元復稱不認識上訴人云云；惟上訴人自承八十
四年十二月二十八日尚且依洪國展之指示陪郭秀雲出庭，顏振成
與郭秀雲毆打林明輝時亦在場及郭秀雲亦至其屏東老家水底寮住
處，又看見勞正元、勞正道兄弟購買冰塊到顏振成之辦公室，以
供凌虐林明輝之用，八十五年一月一日復係勞正元、勞正道兄弟
駕車將林明輝交給上訴人帶至其水底寮老家之事實；則郭秀雲、
勞正元、勞正道兄弟與上訴人已經多次見面，並共同參與其事，
渠等對上訴人應無誤認之情形，僅係在警詢、偵查中對上訴人之
口卡，未為明確之指認而已，無從動搖原判決所確認上訴人參與
強制阻攔蔡佰芳，而共同妨害林明輝自由，並接續拘禁林明輝於
水底寮之事實，又勞正道證稱不認識上訴人等語，依原判決之說
明及卷內資料，應屬不實在，不得執為有利上訴人之認定，上訴
意旨(七)執以指摘，自非適法之第三審上訴理由。其他上訴意旨，
或係對於原審採證認事之適法職權行使，為事實上之爭執，或未
依據卷內資料具體指摘原判決究係如何違背法令，俱非合法。綜
上所述，上訴人就原判決關於私行拘禁部分之上訴，違背法律上
之程式，予以駁回。至於原判決認與上訴人私行拘禁罪有牽連關
係之傷害及強制等罪部分，原判決認係觸犯刑法第二百七十七條
第一項及同法第三百零四條第一項之罪名，經核刑法第二百七十
七條第一項之傷害罪，其法定本刑為三年以下有期徒刑、拘役或
一千元以下罰金，同法第三百零四條第一項之強制罪，其法定本
刑為三年以下有期徒刑、拘役或三百元以下罰金，均屬刑事訴訟
法第三百七十六條第一款之案件，與之有牽連關係之私行拘禁重
罪部分之上訴，既不合法，應從程序上予以駁回，自無從就有牽
連關係之輕罪部分併為實體上審判，此等部分既經第二審判決，
自不得上訴於第三審法院，上訴人就該等部分復提起上訴，皆非
適法，均應併予駁回。
據上論結，應依刑事訴訟法第三百九十五條前段，判決如主文。
中　　華　　民　　國　九十六　年　　一　　月　 十一 　日
                      最高法院刑事第十二庭
                          審判長法官  林　永　茂
                                法官  洪　文　章
                                法官  蘇　振　堂
                                法官  蕭　仰　歸
                                法官  何　菁　莪
      本件正本證明與原本無異
                                      書  記  官
中　　華　　民　　國　九十六　年　　一　　月　 十五 　日
                                                      Ｋ
